臺灣宜蘭地方法院民事判決　　　　　　　 94年度重訴字第1號
原　　　告　經濟部
法定代理人　甲○○
訴訟代理人　鄧國賢
複代理人　　李蒼棟律師
複代理人　　丙○○
被　　　告　凱創企業股份有限公司
法定代理人　乙○○
當事人間拆屋還地等事件，業於民國94年05月12日言詞辯論終結
，本院判決如下：
    主        文
被告應將坐落宜蘭縣五結鄉○○段一四九地號土地上，如附圖所
示編號Ａ部分面積一八六六‧二八平方公尺之鋼骨造工廠、及編
號Ｂ部分面積二一九‧０三平方公尺之RC造房屋、編號Ｃ部分面
積七三‧六一平方公尺之無壁雨遮、編號Ｇ部分面積六‧六四平
方公尺之鐵架大門、編號ＤＥＦ等部分面積二‧八六平方公尺之
圍牆均予以拆除，並將上開土地返還原告。被告並應自民國九十
三年十二月十三日起至完成上述拆屋還地時止，按日給付原告新
台幣壹萬捌仟參佰拾捌元。
被告應將宜蘭縣五結鄉○○段一四九地號土地上以宜蘭縣羅東地
政事務所九十二年羅登字第００三五七０號收件、民國九十二年
一月八日登記、被告為權利人之地上權登記，予以塗銷。
訴訟費用由被告負擔。
本判決於原告以新台幣捌佰零捌萬肆仟參佰貳拾捌元供擔保後，
得假執行。
    事實及理由
一、本件被經合法通知，未於言詞辯論期日到場，核無民事訴訟
    法第386 條各款所列情形，爰依原告之聲請，由其一造辯論
    而為判決。
二、按訴狀送達後，原告不得將原訴變更或追加他訴，但擴張、
    減縮應受判決事項之聲明者，不在此限，民事訴訟法第 255
    條第1項第3款定有明文。查本件原告起訴請求：(一)被告應將
    坐落宜蘭縣五結鄉○○段149 地號土地上，如附圖所示編號
    Ａ、Ｂ、Ｃ、Ｄ、Ｅ、Ｆ、Ｇ等部分之建物或地上物予以拆
    除後，將上開土地返還原告；被告並應自民國93年12月13日
    起至完成上述拆屋還地時止，按日給付原告新台幣（下同 ）
    1,505 元。(二)被告並應將上述土地於92年01月08日所設定之
    地上權登記予以塗銷。(三)被告應給付原告租金483,603 元（
    參卷宗第3、4頁之起訴狀）。嗣於審理中，原告除撤回第三
    項聲明部分，另將第一項聲明關於金錢給付部分擴張為：被
    告應按日給付原告18,318 元（見卷第105頁），依前揭規定
    ，其所為之擴張聲明，並無不合，先予敘明。
三、原告起訴主張意旨：
  (一)被告前以設立產製塑膠製品之工廠為由，提出興建工廠計畫
    ，向原告申請承租坐落宜蘭縣五結鄉○○段599-73地號土地
    （重測後改編為五結鄉○○段149 地號），嗣經原告所屬之
    工業局工業區土地或建築物出售審查小組會議決議准予承租
    ，兩造即於91年07月10日簽訂土地租賃契約書，且經鈞院公
    證在案。又因上開承租案屬於基地租賃即租用土地建築房屋
    ，依民法第422條之1規定，承租人於契約成立後，得請求出
    租人為地上權之登記，故原告在被告請求下，復於91年12月
    31日就系爭土地簽訂地上權設定契約書，並於92年1月8日完
    成地上權登記。然被告於承租後，竟未按照原核定計算建廠
    ，反以系爭土地設置資源回收場，堆置大量廢玻璃瓶、廢藥
    品、廢鐵及廢鋁等回收廢棄物，且占用鄰地堆放。又因被告
    所回收之廢棄物堆置凌亂，甚至曝曬於戶外，衍生臭味、蚊
    蠅滋生，導致鄰近之工廠無法忍受，而向環保機關及原告所
    屬工業局陳情、檢舉。嗣經原告所屬工業局、龍德利澤工業
    區服務中心、宜蘭縣政府環保局、工商旅遊局等機關介入處
    理、會勘及與被告協調後，多次限期要求被告改善，惟被告
    仍置之不理，為此宜蘭縣政府環境保護局並於93年08月31日
    以被告違反廢棄物清理法對其告發，並交由宜蘭縣五結鄉公
    所依行政程序法辦理處分。
  (二)被告之行為業已違反兩造租賃契約書及地上權設定契約書之
    約定，是原告已於93年11月12日委託工業區服務中心代向被
    告為終止之意思表示，及請求其返還租賃標的物、回復土地
    原狀。兩造間之租賃契約既經終止，原告自得依據上開契約
    之約定及本於所有權人地位，請求被告拆屋還地及塗銷地上
    權。又依兩造土地租賃契約書第15條第3 款之約定，被告應
    自租約終止日起一個月內返還租賃標的物，並應回復土地原
    狀，逾期未辦理者，每逾一日被告應支付按日租金三倍計算
    之違約金，從而被告自得請求被告自93年12月13日起至完成
    拆屋還地日止，按日計付原告18,318元。另兩造所立之地上
    權設定契約書亦約定原告於終止租約後，被告應出具塗銷地
    上權之同意書，未出具，地上權歸於消滅，本件既經原告終
    止租約在案，依據該條約定及本於所權人地位，亦得請求被
    告將系爭土地上所為之地上權設定予以塗銷。
  (三)從而聲明請求：
  1.被告應將坐落宜蘭縣五結鄉○○段 149地號土地上，如附圖
    所示編號Ａ部分面積1866‧28平方公尺之鋼骨造工廠，及編
    號Ｂ部分面積 219‧03平方公尺之RC造房屋、編號Ｃ部分面
    積73‧61平方公尺之無壁雨遮、編號ＤＥＦ部分面積 2‧86
    平方公尺之圍牆、編號Ｇ部分面積 6‧64平方公尺之鐵架大
    門均拆除，及將上開土地返還原告。被告並應自93年12月13
    日起至完成上述拆屋還地時止，按日給付原告18318元。
  2.被告應將前開土地於92年01月08日以宜蘭縣羅東地政事務所
    92年羅登字第003570號收件、被告為權利人所設定之地上權
    登記，予以塗銷。
  3.原告願供擔保，請准宣告假執行。
四、被告方面則未於言詞辯論期日到場，亦未提出準備書狀作何
    聲明或陳述。
五、經查，原告主張被告向其申請承租位於利澤工業區內，坐落
    宜蘭縣五結鄉○○段149 地號土地（重測前為五結鄉○○段
    599-73地號）土地，經原告所屬工業局工業區土地或建築物
    租售審查小組第299 次審查會議核定其使使用用途為設廠產
    製塑膠製品（塑膠袋），雙方並於91年07月10日簽訂土地租
    賃契約書，租期自91年7月10日起至97年07月09日止，共計6
    年，該契約書並經鈞院公證在案。又因上開承租案屬基地租
    賃即租用土地建築房屋，故雙方再依民法第422條之1規定，
    於91年12月31日簽訂地上權設定契約書，被告並於93年01月
    08日就前開土地以羅東地政羅東字第3570號收件辦妥地上權
    登記。嗣後被告即在系爭土地上興建如附圖所示編號Ａ部分
    面積1866‧28平方公尺之鋼骨造工廠、及編號Ｂ部分面積21
    9‧03 平方公尺之RC造房屋、編號Ｃ部分面積73‧61平方公
    尺之無壁雨遮、編號ＤＥＦ等部分面積2‧86 平方公尺之圍
    牆、編號Ｇ面積6‧64 平方公尺之鐵架大門。惟被告竟未設
    廠產製塑膠製品，反而以系爭土地設置資源回收場，堆置大
    量廢棄物品，且遭鄰廠陳情，是被告未依原告核准其承租土
    地之使用用途而為使用之行為，核已違反兩造租賃契約書第
    9 條「使用限制：一、乙方（即被告公司）應依經濟部工業
    局工業區土地或建築物租售審查小組（以下簡稱審查小組 ）
    核定之用途使用。…」之約定，故原告乃於93年11月12日出
    具授權書委託工業區服務中心代理終止與被告之租約，工業
    區服務中心遂依據兩造租賃契約書第13條第1 項：「乙方如
    有下列情事之一者，甲方得終止契約收回土地：(一)違反本契
    約者。」之約定，在93年11月12日以羅德管字第0931204 號
    函向被告為終止租約之意思表示，該終止租約之函文並經工
    業區服務中心雇員丁○○當日送達至被告公司等事實，已據
    原告提出公證書、土地租賃契約書（含審查小組第299 次審
    查會議提案）、租賃契約書修定條款、地上權設定契約書、
    重測前後土地登記謄本、陳情書、工業區服務中心函文、經
    濟部函文等件為證（詳見卷第9 至34頁、第67頁），且經本
    院勘驗現場並囑託宜蘭縣羅東地政事務所測量屬實，有勘驗
    筆錄、照片及土地複丈成果圖可稽（參見卷宗第60至65頁、
    第67-1至67-2頁），另亦據證人林碧蝦到庭證述屬實（見卷
    第105至106頁），且上開事實復未經被告到庭爭執，從而自
    堪認原告前揭主張為實在。
六、按所有人對於無權占有或侵奪其所有物者，得請求返還之；
    對於妨害其所有權者，得請求除去之；有妨害其所有權之虞
    者，得請求防止之。民法第767 條定有明文。再按，原告於
    終止兩造所立租賃契約書後，被告應於租約終止之日起一個
    月內返還租賃物，並應回復土地原狀；逾期未辦理者，每逾
    一日被告應支付按日租金（依租賃契約定所租金計算）三倍
    之賠償金予原告，此業有前述之租賃契約書第15條可稽；另
    被告倘違反租賃契約，經原告取消承租資格後，應同意出具
    塗銷地上權之同意書，未出具者，該地上權歸於消滅，亦有
    雙方所訂立之地上權設定契約書第10項第2 點足按。是原告
    既於93年11月12日向被告為終止租約之意思表示，被告依據
    前開契約書第15條之約定，至遲應於93年12月12日前返還租
    賃標的物，及拆除前揭興建之各項建物或地上物，以回復土
    地原狀，然被告迄今猶未為之，從而原告依據民法第767 條
    及兩造租賃契約書第15條之約定，訴請被告應將附圖所示編
    號Ａ面積1866‧28平方公尺之鋼骨造工廠、及編號Ｂ面積21
    9‧03平方公尺之RC造房屋、編號Ｃ面積73‧61 平方公尺之
    無壁雨遮、編號ＤＥＦ面積2‧86 平方公尺之圍牆、編號Ｇ
    面積6‧64 平方公尺之鐵架大門，均予以拆除後，將系爭土
    地返還原告，自屬有據。又被告承租地爭土地之租金為每月
    183,183元（即42‧3元×訂約時之土地面積 4330.56平方公
    尺＝183,1 83元），此可參租賃契約書修定條款暨重測前土
    地登記謄本（卷宗第26至27頁、29頁），故原告另請求被告
    應自93年12月13日起至完成上開拆屋還地時止，按日租金三
    倍計算之賠償金即18,318元（即月租金183,183元÷30日×3
    倍＝18,318元，元以下四捨五入），亦有理由。末者，兩造
    之租賃契約既因被告違反約定而經原告終止，是原告依據民
    法第767條及上開地上權設定契約書第10項第2點之約定，請
    求被告公司應將該地上權予以塗銷，亦核屬有據，均應予准
    許。
七、假執行之宣告：原告陳明願供擔保，聲請宣告假執行，核無
    不合，爰酌定相當擔保金額准許之。
八、裁判費負擔之依據：依民事訴訟法第78條。
中　　華　　民　　國　　94　　年　　5 　　月　　26　　日
                  臺灣宜蘭地方法院民事庭
                      法　官　邱景芬
正本與原本無異。
如不服本判決應於判決送達後20日內提出上訴狀（須附繕本）。
中　　華　　民　　國　　94　　年　　5 　　月　　27　　日
                      書記官　莊怡麗
